臺灣高等法院民事判決
108年度重上字第120號
追加原告即
被 上訴 人  吳顯曜  
訴訟代理人  高素真律師
追加被告即
上  訴  人  吳郁郁  
訴訟代理人  林裕洋律師
上列當事人間請求所有權移轉登記事件，上訴人對於中華民國10
7年11月23日臺灣新北地方法院107年度訴字第1785號判決提起上
訴，被上訴人為訴之追加後，上訴人撤回上訴，本院於109年1月
14日言詞辯論終結，判決如下：
    主      文
追加被告應將新北市○○區○○段○○○地號土地（權利範圍：五分之
一）所有權移轉登記予追加原告。
追加之訴訴訟費用由追加被告負擔。
    事實及理由
一、按在第二審為訴之變更或追加，非經他造同意，不得為之。
    但請求之基礎事實同一者，不在此限；又不變更訴訟標的，
    而補充或更正事實上或法律上之陳述者，非為訴之變更或追
    加。民事訴訟法第446條第1項、第255條第1項第2款、第256
    條分別定有明文。次按訴之追加，係當事人利用原有訴訟程
    序所為之起訴，故為訴之追加時，固須有原訴訟程序之存在
    ，惟一經利用原有訴訟程序合法提起追加之訴後，即發生訴
    訟拘束之效力，而能獨立存在。是當事人併提起追加之訴，
    前者繫於對造之合法上訴程序，後者合法追加後，即為獨立
    之訴，不受嗣後上訴程序終結之影響（最高法院99年度台上
    字第2429號判決意旨參照）。查追加原告即被上訴人（下稱
    追加原告）於原審以兩造於民國100年6月30日簽立之切結書
    （下稱系爭切結書），請求追加被告即上訴人（下稱追加被
    告）將新北市○○區○○段0000○號建物即門牌號碼新北市○○區○
    ○路0段00號房屋（下稱系爭房屋）移轉登記予追加原告。追
    加被告不服原審判決，提起上訴後，追加原告於108年5月21
    日具狀追加訴之聲明，並於同年7月8日補充事實上之陳述為
    ：追加被告應將新北市○○區○○段000地號土地（權利範圍：5
    分之1；下稱系爭土地，與系爭房屋合稱系爭房地）所有權
    移轉登記予追加原告（見本院卷第83頁、第107頁）。雖追
    加被告於108年5月23日撤回上訴且不同意追加，然追加原告
    於追加被告撤回上訴前已為追加，而生訴訟拘束之效力，並
    遵期繳納追加之訴訴訟費用（見本院卷第92頁、第97頁、第
    99頁），且追加之訴與原訴之基礎事實均係因系爭切結書所
    生爭議，相關爭點有其共同性，就原起訴請求所主張之事實
    及證據資料，於追加之訴亦得加以利用，俾先後請求在同一
    程序加以處理，進而統一解決紛爭，揆諸上開說明，應予准
    許。又被上訴人就追加之訴補充系爭土地權利範圍5分之1部
    分，核屬補充事實上之陳述，併與敘明。
二、追加原告主張：兩造為夫妻關係，伊於兩造婚前即擁有系爭
    房地，嗣應追加被告要求，於100年6月30日簽立系爭切結書
    ，並於同年7月18日將系爭房地移轉登記予追加被告。依系
    爭切結書約定，伊得隨時要求追加被告返還系爭房地，追加
    被告不得異議，亦不得請求賠償，爰依系爭切結書約定提起
    追加之訴等語。並聲明：追加被告應將系爭土地所有權移轉
    登記予追加原告。
三、追加被告則以：伊係因夫妻贈與取得系爭土地，系爭切結書
    並未約定移轉系爭土地所有權，是追加原告依系爭切結書之
    約定，請求伊移轉系爭土地所有權並無理由等語，資為抗辯
    。
四、原審就請求移轉系爭房屋所有權登記部分，為追加原告勝訴
    之判決，追加被告不服，提起上訴，嗣於追加原告追加請求
    其應移轉系爭土地所有權登記後，撤回上訴。追加原告訴之
    聲明：追加被告應將系爭土地所有權移轉登記予追加原告。
    追加被告答辯聲明：追加之訴駁回。（另追加被告撤回上訴
    部分已告確定，非本院審理範圍，不予贅述。）
五、兩造不爭執事項：
  ㈠兩造於80年10月19日結婚，目前仍為夫妻關係。
  ㈡兩造於100年6月30日簽立系爭切結書，追加原告依系爭切結
    書約定於100年7月18日將系爭房屋以夫妻贈與為原因，移轉
    登記予追加被告。
  ㈢系爭土地亦於100年7月18日以夫妻贈與為原因，移轉登記予
    追加被告。
六、追加原告主張追加被告應依系爭切結書約定，將系爭土地所
    有權移轉登記予追加原告等語，為追加被告所否認，並以前
    詞置辯。兩造爭點厥為：㈠系爭切結書約定之移轉範圍是否
    包含系爭土地？㈡追加原告依系爭切結書約定請求追加被告
    併將系爭土地所有權移轉登記，有無理由？茲析述如下：
  ㈠系爭切結書約定之移轉範圍是否包含系爭土地？
    ⒈解釋意思表示，應探求當事人真意，不得拘泥於所用之辭
      句，民法第98條定有明文。蓋解釋意思表示端在探求表意
      人為意思表示之目的性及法律行為之和諧性，解釋契約尤
      須斟酌交易上之習慣及經濟目的，依誠信原則而為之。關
      於法律行為之解釋方法，應以當事人所欲達到之目的、習
      慣、任意法規及誠信原則為標準，合理解釋之，其中應將
      目的列為最先，習慣次之，任意法規又次之，誠信原則始
      終介於其間以修正或補足之（最高法院88年度台上字第16
      71號判決意旨參照）。
    ⒉查追加被告固以系爭切結書僅約定：「我吳郁郁…因為某些
      人為因素，導致配偶吳顯曜…必須把座落於新北市○○區○○
      路0段○○○號一樓過戶給吳郁郁」等語（見原審卷第23頁）
      ，辯稱：系爭土地不在系爭切結書約定範圍云云。然依證
      人即追加原告之表弟楊青原於本院證述：系爭切結書是我
      寫的，簽立系爭切結書時，我、我太太及兩造均在場，兩
      造在簽立系爭切結書時雖沒有談清楚是只要過戶系爭房屋
      或包含系爭土地，但系爭切結書第2段第3行所寫「此筆不
      動產」的意思，就是系爭房屋過戶給追加被告時，連同系
      爭房屋所坐落之系爭土地一起過戶，且一般過戶房屋就會
      包括土地，所以才會把系爭土地一併過戶等語（見本院卷
      第66頁至第68頁）；以及證人即楊青原之太太王櫻華於本
      院亦證述：簽立系爭切結書時，追加原告同意連同系爭土
      地讓追加被告辦理過戶，不動產都是連同建物坐落的土地
      一起過戶，一般買房子也是這樣等語（見本院卷第70頁）
      ，可知楊青原於撰擬系爭切結書時，移轉標的物雖僅記載
      系爭房屋，惟兩造均認知係將系爭土地併同移轉。且新北
      市板橋地政事務所對此亦函覆稱：依民法第799條第5項、
      公寓大廈管理條例第4條第2項規定，區分所有建物應與其
      基地之應有部分併同移轉，所稱基地即為建築法第11條第
      1項所稱之建築基地，是以包括該建築物本身所占之地面
      （即：建物坐落）及其所應留設之法定空地而言。系爭房
      屋係以區分所有建物型態登記之建物，須與其坐落土地併
      同移轉，始符合前開規定，倘系爭土地、系爭房屋業經法
      院分別判決移轉予同一人者，亦請分別申請登記併採連件
      方式辦理等語，有該所108年6月11日新北板地登字第1083
      19762號函可參（見本院卷第103頁至第104頁）。佐以系
      爭房地均係於100年7月18日以夫妻贈與為原因，移轉登記
      予追加被告（見不爭執事項㈡、㈢）等情，足徵系爭房屋不
      得單獨辦理移轉登記，而追加被告復以系爭切結書同時辦
      理系爭房地之所有權移轉登記，顯見兩造當時確實就系爭
      切結書移轉標的包含系爭土地所有權已達成意思表示合致
      ，追加被告方得於100年7月18日依系爭切結書約定辦理系
      爭土地移轉登記，追加原告此部分主張，堪可憑採。至追
      加被告辯稱王櫻華所證為其臆測，非親自見聞，其證詞不
      可採，追加原告係基於夫妻間贈與而將系爭土地所有權移
      轉登記予追加被告云云。然王櫻華於兩造簽立切結書時在
      場，而系爭切結書僅記載系爭房屋之緣由，業經楊青原證
      述如上，核與王櫻華證述情節相符，追加被告徒以王櫻華
      證詞純屬臆測，否認其證詞，卻未提出證據證明系爭土地
      係基於夫妻贈與所為，其此部分所辯，均不足採。
  ㈡追加原告依系爭切結書約定請求追加被告併將系爭土地所有
    權移轉登記，有無理由？
    查系爭切結書已約定：「…雙方協議在這些人為因素消失，
    或吳顯曜要求歸還，吳郁郁都必須無條件歸還位於新北市○○
    區○○路○段○○○號一樓此筆不動產，不得異議，亦不得要求賠
    償」等語（見原審卷第23頁），故在人為因素消失或追加原
    告要求時，追加被告均須無條件返還系爭土地；且楊青原亦
    證述：當初係追加被告以系爭房屋是追加原告婚前財產，若
    追加原告死亡，她怕無法取得，所以才會希望追加原告先過
    戶給她，系爭切結書上所載之「這些人為因素」，是指追加
    原告死亡，依系爭切結書約定，如果追加被告沒有照顧追加
    原告生活，或是追加原告請求追加被告返還時，追加被告就
    要返還，條件是二擇一等語（見本院卷第66頁）。益徵系爭
    切結書係約定追加原告得以其生存為由或不附任何理由，請
    求追加被告移轉登記系爭土地所有權。而追加原告業於108
    年5月21日以書狀請求追加被告依系爭切結書約定將系爭土
    地所有權移轉登記，有民事追加狀可按（見本院卷第83頁至
    第84頁），依前所述，追加被告自應將系爭土地所有權移轉
    登記予追加原告，故追加原告上開所為請求，為有理由。追
    加被告雖辯稱：依系爭切結書約定，應於人為因素消失及追
    加原告要求歸還等2條件均成就時，追加原告方得請求返還
    云云。然系爭切結書已明文記載係在「人為因素消失，『或』
    吳顯曜要求歸還」時返還系爭房地，而非記載「人為因素消
    失，『及』吳顯曜要求歸還」等語，故追加被告此部分所辯，
    顯不足採。
七、綜上所述，追加原告依系爭切結書約定，請求追加被告將系
    爭土地所有權移轉登記，自屬有據，應予准許。
八、本件事證已臻明確，兩造其餘攻擊防禦方法及所提證據，經
    本院審酌後，認均不足以影響本判決結果，自無逐一論述必
    要，併予敘明。
九、據上論結，本件追加之訴為有理由，依民事訴訟法第78條，
    判決如主文。
中　　華　　民　　國   109    年    2     月    11    日
                    民事第三庭
                        審判長法  官 林玉珮
                              法  官 徐淑芬
                              法  官 朱美璘
正本係照原本作成。
如不服本判決，應於收受送達後20日內向本院提出上訴書狀，其
未表明上訴理由者，應於提出上訴後20日內向本院補提理由書狀
（均須按他造當事人之人數附繕本）上訴時應提出委任律師或具
有律師資格之人之委任狀；委任有律師資格者，另應附具律師資
格證書及釋明委任人與受任人有民事訴訟法第466 條之1第1項但
書或第2項（詳附註）所定關係之釋明文書影本。如委任律師提
起上訴者，應一併繳納上訴審裁判費。
中　　華　　民　　國　　109 　年　　2 　　月　　12　　日
    　　　　　　　　　　　　　書記官 蔡宜蓁
附註：
民事訴訟法第466條之1（第1項、第2項）：
對於第二審判決上訴，上訴人應委任律師為訴訟代理人。但上訴
人或其法定代理人具有律師資格者，不在此限。
上訴人之配偶、三親等內之血親、二親等內之姻親，或上訴人為
法人、中央或地方機關時，其所屬專任人員具有律師資格並經法
院認為適當者，亦得為第三審訴訟代理人。